臺灣高等法院刑事裁定
111年度毒抗字第910號
抗  告  人  
即  被  告  方志堅


上列抗告人即被告因違反毒品危害防制條例案件，不服臺灣臺北
地方法院中華民國111年9月6日所為111年度毒聲字第550號裁定
，提起抗告，本院裁定如下：
    主  文
抗告駁回。                                              
    理  由
一、原裁定意旨略以：抗告人即被告甲○○基於施用第二級毒品甲
    基安非他命之犯意，於民國111年7月14日上午11時許為警採
    尿時回溯96小時內之某時，在不詳處所，以將甲基安非他命
    放置於玻璃球內燒烤吸食所生煙霧之方式，施用第二級毒品
    甲基安非他命1次等情，業據被告於偵查中供述明確，並有
    臺北市政府警察局偵辦毒品案件尿液檢體委驗單、台灣尖端
    先進生技醫藥股份有限公司111年7月29日出具之濫用藥物檢
    驗報告各1份在卷可稽， 足認被告施用第二級毒品之犯行無
    訛。又被告再犯施用第二級毒品罪，距最近1次觀察、勒戒
    於100年5月17日執行完畢釋放，已逾3年，有卷附本院被告
    前案紀錄表可考，應令被告入勒戒處所觀察、勒戒，其期間
    不得逾2月。從而，本件聲請經核於法並無不合，應予准許
    。爰依毒品危害防制條例第20條第1項、第3項，裁定被告應
    送勒戒處所觀察、勒戒，其期間不得逾貳月等情。
二、抗告意旨略以：被告於受查獲之初，經值日檢察官訊問時，
    即表示願接受緩起訴戒癮治療處分，然承辦檢察官於接獲本
    案驗尿報告後，從未傳訊被告到庭，亦未就被告接受戒癮治
    療之意願或完成戒癮治療應遵守事項為任何徵詢或說明，給
    予被告充分陳述意見之機會，並無任何檢察官捨「緩起訴之
    戒癮治療」，而擇定「聲請法院裁准觀察、勒戒」之裁量依
    據，原審裁定未審酌檢察官有無裁量怠惰或濫用之情事，對
    被告顯有不利或有失公平之處，顯有疏漏。又被告本件施用
    毒品經查獲前之3年內未曾接受觀察、勒戒及強制戒治處分
    ，並無其他案件於偵、審中，復無在監在押或經傳喚無故不
    到等情形，依毒品戒癮治療實施辦法及完成治療認定標準第
    2條規定，並無不適合為戒癮治療之法定事由。此外，被告
    為「永裕昌鋁門窗工程行」之負責人，有正當職業，家人均
    仰賴被告支撐家計及負擔扶養重擔，倘被告入觀察、勒戒處
    所執行，恐造成被告家庭頓失依靠，家人生命安危堪慮之窘
    境，請求撤銷原審裁定，並駁回檢察官之聲請等情。
三、按毒品危害防制條例第10條第1項規定：「犯第10條之罪者
    ，檢察官應聲請法院裁定，或少年法院（地方法院少年法庭
    ）應先裁定，令被告或少年入勒戒處所觀察、勒戒，其期間
    不得逾2月。」同條第3項規定：「依前項規定為觀察、勒戒
    或強制戒治執行完畢釋放後，3年後再犯第10條之罪者，適
    用前2項之規定。」上開所謂「3年後再犯」，只要本次再犯
    （不論修正施行前、後）距最近1次觀察、勒戒或強制戒治
    執行完畢釋放，已逾3年者，即該當之，不因其間有無犯第1
    0條之罪經起訴、判刑或執行而受影響（最高法院刑事大法
    庭109年度台上大字第3826號裁定意旨可資參照）。　　
四、經查：
（一）被告於111年7月14日為警查獲前，在不詳地點，以玻璃球
      燒烤方式，施用第二級毒品甲基安非他命，嗣於111年7月
      14日上午時35分許，在位於臺北市○○區○○路0段000巷00弄
      00號住處為警執行搜索及拘提，並同意警方於同日採集其
      尿液檢體送驗後，尿液檢驗結果呈安非他命、甲基安非他
      命陽性反應等情，業經被告於警詢及偵查時坦認無誤【見
      臺灣臺北地方檢察署（下稱北檢）111年度毒偵字第2124
      號卷（下稱毒偵2124卷）第15頁、第20頁、第71頁至第72
      頁】，並有臺灣臺北地方法院搜索票、北檢檢察官拘票、
      臺北市政府警察局文山第一分局搜索扣押筆錄、扣押物品
      目錄表、臺北市政府警察局偵辦毒品案件尿液檢體委驗單
      、台灣尖端先進生技醫藥股份有限公司111年7月29日出具
      之濫用藥物檢驗報告在卷可稽（見北檢111年度毒偵字第2
      470號卷第9頁、第13頁至第18頁、第29頁至第33頁），足
      認被告於上開時間為警採尿前，確有施用安非他命、甲基
      安非他命之事實。又服用安非他命後24小時內約有服用量
      之30%以原態排泄於尿液中，3至4天內排泄總量為90%，甲
      基安非他命服用後24小時內約有施用劑量之70%排泄於尿
      液中，一般毒品施用後於尿液中可檢出之時間，為安非他
      命1至4天、甲基安非他命1至5天，此有本院卷附行政院衛
      生署管制藥品管理局（已更名為衛生福利部食品藥物管理
      署）92年3月10日管檢字第0920001495號函供參；因被告
      經警採集之尿液檢體送驗後，經檢出安非他命、甲基安非
      他命陽性反應，足認被告於111年7月14日為警採尿前回溯
      96小時內某時（應扣除其於同日上午7時35分許為警查獲
      至採尿期間，蓋此段期間係在警方調查中，不可能施用毒
      品），確有施用第二級毒品之犯行。
（二）被告前因施用毒品案件，經觀察、勒戒後，認無繼續施用
      毒品之傾向，於100年5月17日執行完畢釋放，並經北檢檢
      察官以99年度毒偵字第3940號為不起訴處分，此後未再接
      受觀察、勒戒或強制戒治處遇等情，此有本院被告前案紀
      錄表附卷可佐，堪認被告本案施用第二級毒品之時間，距
      其最近1次觀察、勒戒執行完畢釋放已逾3年，依前揭說明
      ，應適用毒品危害防制條例第20條第3項規定。故原審依
      據檢察官之聲請，裁定令被告入勒戒處所觀察、勒戒，其
      期間不得逾2月，於法自無不合。
（三）被告固以前詞提起抗告，請求給予戒癮治療之機會。
　　1.按毒品危害防制條例對於「初犯第10條之罪」及「觀察、
      勒戒或強制戒治執行完畢釋放後，3年後再犯第10條之罪
      」者，採行「觀察、勒戒或強制戒治」與「附命完成戒癮
      治療之緩起訴處分」之雙軌制，該條例第24條第1項復規
      定：「第20條第1項及第23條第2項之程序，於檢察官先依
      刑事訴訟法第253條之1第1項、第253條之2第1項第4款至
      第6款或第8款規定，為附條件之緩起訴處分時，或於少年
      法院（地方法院少年法庭）認以依少年事件處理法程序處
      理為適當時，不適用之。」即賦予檢察官視個案情節不同
      而為觀察、勒戒或附條件緩起訴之裁量權，是檢察官審酌
      個案情形，向法院聲請觀察、勒戒者，要屬檢察官職權之
      行使範圍，若檢察官之判斷無違背法令、事實認定有誤或
      其他重大明顯瑕疵，法院自應予以尊重。又毒品戒癮治療
      實施辦法及完成治療認定標準第6條規定：「檢察官為緩
      起訴處分前，應得參加戒癮治療被告之同意，並向其說明
      完成戒癮治療應遵守事項後，指定其前往治療機構參加戒
      癮治療。」因受戒癮治療者必須自行前往治療機構接受戒
      癮治療並遵守一定事項，一旦違反，其緩起訴處分即有可
      能遭到撤銷。故檢察官欲依毒品危害防制條例第24條規定
      ，以緩起訴方式替代觀察、勒戒時，自應詢問行為人是否
      同意接受戒癮治療。換言之，附命完成戒癮治療之緩起訴
      ，應屬法律賦予檢察官偵查裁量結果之作為，不得認為係
      施用毒品者所享有之權利；是否給予施用毒品者為附命完
      成戒癮治療之緩起訴處分，既屬檢察官之職權，自非法院
      所得介入審酌。因此，檢察官自得按照個案情形，依法裁
      量決定採行何者為宜。本件被告於111年7月14日為警查獲
      後，於同日業經檢察官訊問，僅坦承其於採尿前確有施用
      第二級毒品行為，然未表明願接受「附命完成戒癮治療之
      緩起訴處分」之意願，此有該次訊問筆錄在卷可佐（見毒
      偵2124卷第71頁至第73頁），是被告辯稱其於當日已向檢
      察官表示願接受附命完成戒癮治療之緩起訴處分等詞，自
      非有據。又依前所述，對於「初犯第10條之罪」及「觀察
      、勒戒或強制戒治執行完畢釋放後，3年後再犯第10條之
      罪」者，究係採行「聲請觀察、勒戒或強制戒治」或「附
      命完成戒癮治療之緩起訴處分」，係屬檢察官之裁量權。
      因被告於查獲當日已就本案犯行接受檢察官訊問，且卷內
      尚有被告前科紀錄、尿檢報告等證據資料可憑，則檢察官
      據以裁量認定不宜對被告為附命完成戒癮治療之緩起訴處
      分，向法院聲請裁定將被告送勒戒處所觀察、勒戒，核屬
      檢察官職權之行使，即難認有何違背法令、事實認定有誤
      或其他重大明顯瑕疵。況檢察官依據卷內事證，既已裁量
      認定不宜為附命完成戒癮治療之緩起訴處分，自無依毒品
      戒癮治療實施辦法及完成治療認定標準第6條規定，向被
      告說明完成戒癮治療應遵守事項之必要。此外，毒品危害
      防制條例並無課以檢察官於聲請觀察、勒戒裁定前，應訊
      問被告是否同意觀察、勒戒、是否接受戒癮治療之規定，
      是縱檢察官於偵查中，未就應聲請觀察、勒戒或給予緩起
      訴處分之相關裁量要件訊問被告，即難認有何違反正當程
      序或裁量違法之處。故被告以檢察官未再開庭訊問其有無
      接受附命戒癮治療緩起訴之意願，指摘檢察官濫用裁量或
      裁量違法等詞，當無可採。
    2.按毒品危害防制條例所規定之觀察勒戒處分，其立法意旨
      在幫助施用毒品者戒除毒癮，該處分性質非為懲戒行為人
      ，而係為消滅行為人再次施用毒品之危險性，目的在戒除
      行為人施用毒品之身癮及心癮。觀察、勒戒係導入一療程
      觀念，針對行為人將來之危險所為預防、矯治措施之保安
      處分，以達教化與治療之目的，可謂刑罰之補充制度。是
      毒品危害防制條例本身所規定之觀察、勒戒及強制戒治等
      保安處分，雖兼具自由刑之性質，卻有刑罰不可替代之社
      會保安功能，當無因行為人之個人因素而免予執行之理。
      本件被告抗告陳稱如其入所執行觀察、勒戒，將造成家庭
      經濟困窘等詞，顯屬其家庭或經濟狀況等個人因素，要非
      審酌應否為觀察、勒戒之考量事由，自無從執此認原審裁
      定有所違誤。
五、綜上所述，被告本案施用第二級毒品犯行，應適用毒品危害
    防制條例第20條第3項、第1項規定，則原審認檢察官聲請為
    有理由，裁定令被告入勒戒處所觀察、勒戒，其期間不得逾
    2月，經核並無不合。抗告意旨徒以前詞指摘原審裁定不當
    而請求撤銷，為無理由，應予駁回。　　　
據上論斷，應依刑事訴訟法第412條，裁定如主文。
中　　華　　民　　國　　111 　年　　10　　月　　12　　日
                  刑事第十三庭審判長法　官  吳冠霆
                                    法　官  陳勇松
                                    法　官  邰婉玲
以上正本證明與原本無異。
不得再抗告。
                                    書記官  傅國軒
中　　華　　民　　國　　111 　年　　10　　月　　14　　日